【裁判字號】    98,抗,1728
【裁判日期】    981229
【裁判案由】    再審之訴
【裁判全文】
臺灣高等法院民事裁定                  98年度抗字第1728號
抗  告  人  甲○○
相  對  人  乙○○○
上列抗告人因與相對人間提起再審之訴事件，對於中華民國98年
9月29 日臺灣板橋地方法院98年度再字第12號裁定，提起抗告，
本院裁定如下：
    主      文
原裁定關於駁回抗告人以有民事訴訟法第496 條第1 項第13款事
由所提起之再審之訴部分廢棄，應由台灣板橋地方法院更為裁判
。
其餘抗告駁回。
抗告訴訟費用，關於駁回抗告部分，由抗告人負擔。
    理      由
一、抗告人提起再審及抗告意旨略以：伊祖父生前將將門牌號碼
    台北市○○區○○街26巷5 弄6 號3 樓房屋及坐落基地（下
    稱系爭不動產）贈與伊，伊依據贈與及繼承之法律關係，請
    求相對人移轉系爭不動產所有權登記，原法院認抗告人無法
    證明鍾隆津生前有贈與系爭不動產之意思表示，以96年度訴
    字第1804號判決駁回伊之請求確定（下稱原確定判決）。惟
    ，相對人於98年5 月4 日在另案台灣台北地方法院97年度訴
    字第5887號返還借用物事件（下稱另案）之言詞辯論庭上，
    承認其於96年4 月4 日之錄音譯文為真正，即承認鍾隆津生
    前贈與系爭不動產予伊之事實；原確定判決又有無視伊提出
    錄音帶等證據，曲解錄音對話等證據之真實意思，未善用民
    法第148 條誠信原則、權利濫用條款等適用法規顯有錯誤之
    情形，以及相對人提出之授權書、聲明書、遺囑係偽造或變
    造；相對人之證言及有關事項均為虛偽陳述等情事，伊於98
    年5 月4 日知悉上情，並於98年5 月27日依民事訴訟法第49
    6 條第1 項第1 款、第2 款、第9 款、第10款、第13款規定
    ，提起本件再審之訴，已遵守再審不變期間等語。
二、關於抗告人以原確定判決有民事訴訟法第496 條第1 項第1
    款、第2 款、第9 款、第10款事由所提起之再審之訴部分：
  (一)按再審之訴, 應於三十日之不變期間內提起；其期間自判決
    確定時起算。又判決於上訴期間屆滿時確定。不得上訴之判
    決, 於宣示時確定；不宣示者, 於送達時確定, 民事訴訟法
    第500 條第1 項、第2 項、第398 條第1 項本文、第2 項定
    有明文；次按對確定判決提起再審之訴，應以有民事訴訟法
    第496 條第1 項所列各款情形之一者為限。此等事由，即為
    同條第501 第1 項第4 款之再審理由，必須於訴狀中表明之
    ，其必備之程式，始無欠缺，否則其訴即屬不合法；法院毋
    庸裁定命其補正，逕行駁回之。茲所謂表明再審理由，必須
    敘明確定判決有何合於法定再審事由之具體情事而言。倘僅
    泛言有何條款之再審事由，而無具體情形者，仍難謂已合法
    表明再審理由（最高法院61年度台再字第137 號，同院70年
    度台再字第35號判例參照）。查：
    1.關於不變期間部分：
      原確定判決於97年2 月14日送達抗告人，同年3 月7 日（
      含在途期間2 日）上訴期間屆滿而確定，有送達證書可憑
      （見原確定判決卷第116 頁），抗告人遲至98年5 月27日
      始提起本件再審之訴，有原法院收件戳可憑（見原法院卷
      第3 頁），顯已逾30日之不變期間，其再審之訴顯非合法
      。
    2.關於再審理由部分：
      抗告人依據民事訴訟法第496 條第1 項第1 款、第2 款規
      定，提起再審之訴，惟僅泛言「其自94年起入住迄今之門
      牌號碼台北市○○區○○街26巷5 弄6 號3 樓房屋及坐落
      基地（下稱系爭不動產）係其祖父生前贈與，相對人對此
      明知，竟從原法院原確定事件、97年度家訴字第111 號事
      件，到台北地方法院97年度訴字第5887號、原法院98年度
      訴字第23號事件為虛偽陳述否認贈與」之「事實」，並未
      敘明原確定判決有何「合於法定再審事由之具體情事」，
      其再審之訴亦難謂為合法。
  (二)次按為判決基礎之證物係偽造或變造者及證人、鑑定人、通
    譯、當事人或法定代理人經具結後，就為判決基礎之證言、
    鑑定、通譯或有關事項為虛偽陳述者，依民事訴訟法第496
    條第1 項第9 款、第10款之規定，當事人固得以該事由對於
    確定終局判決提起再審之訴，惟依同條第2 項規定，上開情
    形應以宣告有罪之判決或處罰鍰之裁定已確定，或因證據不
    足以外之理由，而不能為有罪之確定判決或罰鍰之確定裁定
    者為限，始得提起，否則應認其再審之訴為不合法（最高法
    院97年度台抗字第114 號裁定參照）。本件抗告人主張原確
    定判決有虛偽陳述及授權書、聲明書、遺囑係偽、變造等合
    於民事訟法第496 條第1 項第9 款、第10款之事由，但未依
    同法第2 項規定，提出上開情形業經宣告有罪之判決或處罰
    鍰之裁定確定，或因證據不足以外之理由，而不能為有罪之
    確定判決或罰鍰之確定裁定，依首揭說明，其再審之訴亦非
    合法。
  (三)綜上，抗告人依民事訴訟法第496 條第1 項第1 款、第2 款
    、第9 款、第10款規定，提起本件再審之訴，為不合法，原
    法院以裁定駁回抗告人再審之訴，即無不合，抗告意旨求予
    廢棄改判，為無理由。
三、關於抗告人以原確定判決有民事訴訟法第496 條第1 項第13
    款事由所提起之再審之訴部分：
  (一)關於不變期間部分：
    1.抗告人主張：伊於「98年5 月4 日」發現「相對人在另案
      承認96年4 月4 日錄音譯文為真正之言詞辯論筆錄」（下
      稱另案言詞辯論筆錄）之未經斟酌之證物，並提出該言詞
      辯論筆錄為證，則抗告人據此於「98年5 月27日」依民事
      訴訟法第496 條第1 項第13款規定，提起本件再審之訴部
      分，應認已遵守再審不變期間之規定。
    2.原法院以抗告人於「96年4 月4 日」錄音時在場，竟遲於
      「98年5 月27日」始據此提起再審之訴，已逾再審之不變
      期間，尚有未洽。
  (二)關於96年4 月4 日錄音譯文、另案言詞辯論筆錄是否為民事
    訴訟法第496 條第1 項第13款所規定「發現未經斟酌之證物
    」部分：
    1.按民事訴訟法第502 第1 項所謂再審之訴不合法，係指再
      審之訴不合程式，或已逾期間，或法律上不應准許者而言
      。至於再審之訴，以發見未經斟酌之證物為再審理由者，
      縱使該證物實非未經斟酌之新證物，亦為再審之訴「無理
      由」，而非「不合法」（最高法院92年度台抗字第304 號
      裁定參照）。
    2.原法院認抗告人於96年4 月4 日錄音時在場，「知悉」96
      年4 月4 日之錄音譯文存在，得使用而不使用該證據，無
      所謂「發現」可言；抗告人提出另案「98年5 月27日」之
      言詞辯論筆錄，並非於原確定判決「96年12月28日」言詞
      辯論程序「前」即已存在之證物，均非屬「未經斟酌之新
      證物」，依前揭說明，應認此部分再審之訴為「無理由」
      ，而非「不合法」問題。原法院以抗告人據此提起再審之
      訴，與民事訴訟法第496條第1項第13款所規定之構成要件
      有間，認抗告人此部分再審之訴為不合法，逕以裁定駁回
      ，亦有未洽。
  (三)綜上，此部分抗告論旨，指摘原裁定失當，求予廢棄，非無
    理由，爰由本院將此部分廢棄，發回台灣板橋地方法院更為
    裁判。
四、據上論結，本件抗告為一部有理由，一部無理由，爰裁定如
    主文。
中    華    民    國    98    年    12    月    29    日
                    民事第十五庭
                        審判長法  官  林恩山
                              法  官  郭松濤
                              法  官  陳雅玲
正本係照原本作成。
本裁定除以適用法規顯有錯誤為理由外，不得再抗告。如提起再
抗告，應於收受後10日內委任律師為代理人向本院提出再抗告狀
。並繳納再抗告費新台幣１千元。
中    華    民    國    98    年    12    月    30    日
                              書記官  葉國乾

司法院資訊處製作；財團法人民間司法改革基金會備份。
